【裁判字號】    95,台上,1854
【裁判日期】    950824
【裁判案由】    確認債權不存在
【裁判全文】
最高法院民事判決            九十五年度台上字第一八五四號
    上  訴  人  甲 ○ ○
                          下埔.
    訴訟代理人  劉 志 鵬律師
                林 怡 芳律師
    被 上訴 人  乙○○○
                          39.
                丙 ○ ○
                庚 ○ ○
                丁 ○ ○
                戊○○○
                己 ○ ○
                          號
                辛 ○ ○
                          2號.
    共      同
    訴訟代理人  呂 理 胡律師
上列當事人間因確認債權不存在事件，上訴人對於中華民國九十
四年八月十六日台灣高等法院第二審判決（九十四年度重上字第
四九六號），提起上訴，本院判決如下：
    主  文
上訴駁回。
第三審訴訟費用由上訴人負擔。
    理  由
本件上訴人主張：被上訴人乙○○○、丙○○、庚○○、丁○○
、戊○○○、己○○（下稱乙○○○等六人）與伊前手即被上訴
人辛○○於民國八十二年三月十三日以桃園縣楊梅地政事務所登
記字號楊地字第003623號就伊所有坐落桃園縣楊梅鎮○○○段第
四四二之一、四四二之一二、四四二之一三、四四二之一四、四
四二之一五地號等五筆土地（下稱系爭土地），設定本金最高限
額新台幣（下同）二千六百萬元之抵押權登記，然抵押權有其成
立上之從屬性，被上訴人迄今仍未能證明辛○○與乙○○○等六
人間有消費借貸之合意，及交付借款之事實，故辛○○為乙○○
○等六人所為之最高限額抵押權設定應屬無效，茲系爭土地已由
伊取得所有權等情，爰求為確認被上訴人乙○○○等六人對被上
訴人辛○○就伊所有系爭土地上設定之本金最高限額二千六百萬
元抵押權及所擔保之債權不存在，及求為命乙○○○等六人塗銷
系爭扺押權登記之判決。
被上訴人則以：辛○○係透過證人吳義男向乙○○○等六人借款
，為擔保借款債務，始以原為其所有系爭土地為乙○○○等六人
設定最高限額二千六百萬元之抵押權，被上訴人間確有債權債務
關係存在等語，資為抗辯。
原審審理結果，以：查上訴人目前為抵押物即系爭土地之所有權
人，因被上訴人乙○○○等六人已向法院聲請拍賣系爭土地，故
上訴人之法律上地位即有不安之狀態，而此種不安之狀態得以確
認判決加以除去，是上訴人提起本件訴訟，應認有受確認判決之
法律上利益，合先敘明。又上訴人雖主張系爭抵押權所擔保之債
權自始即不存在，系爭抵押權設定本應屬無效，然系爭抵押權之
設定登記目前尚未被塗銷，故上訴人所欲訴請確認之法律關係迄
今仍屬存續中，從而，設定系爭抵押權之時點雖屬過去，且上訴
人當時亦非系爭土地之所有權人，然因該抵押權所形成之法律關
係並未消滅，是上訴人訴請確認系爭抵押權及所擔保之債權不存
在一節，於法並無不合。按消費借貸，係當事人約定，一方移轉
金錢或其他代替物之所有權於他方，而他方以種類、品質、數量
相同之物返還之契約；消費借貸，因錢或其他代替物之交付而生
效力，八十九年修正前民法第四百七十四條、第四百七十五條分
別定有明文。故消費借貸之成立，以貸與人已將金錢或其他代替
物交付借用人，及貸與人與借用人間有消費借貸之合意為其要件
。故當事人之一方主張他造間消費借貸關係不存在時，應由他造
就消費借貸之要件即交付金錢或代替物，及本於消費借貸之意思
而交付暨收受金錢之事實負舉證責任。查上訴人於八十三年十二
月三十一日因買賣而取得系爭土地所有權，斯時系爭土地上已有
系爭扺押權之設定登記，上訴人買受系爭土地時，已知系爭土地
上已有扺押權設定登記，為上訴人所自認，依常情，上訴人應向
出賣人查詢系爭扺押權所擔保之債權是否存在及其清償情形，如
尚未完全清償，則以尚未償還之債務扺充價金，以保護自己權利
。被上訴人辯稱：上訴人已扣除扺押債務而買受，承擔各該債務
而未再付款等語，上訴人未曾否認，且於第一審法院詢問當初購
地價金及過程，均以回去查證云云，而迄未提出當初買賣契約以
供審酌，自應認定被上訴人所辯：上訴人買受系爭土地時，已自
價金中扣除系爭扺押權所擔保之債權等語，應非無據。復辛○○
自七十九年起即因其弟郭先藤經營宏亞實業股份有限公司（下稱
宏亞公司）之需要，向經營代書業之吳義男調借款項，吳義男則
依辛○○指示，或將款項匯款至郭先藤或宏亞公司帳戶，或由辛
○○自行至吳義男代書處領取現金，約定利息月息二分，已經吳
義男結證在卷，核與辛○○供述情節相符，並有匯款單可稽；辛
○○提供系爭土地由吳義男辦理設定系爭扺押權予乙○○○等六
人時，亦曾書立借據，有借據可稽，自可推認辛○○已經受領借
用之金錢。再查吳義男以代書為業，其客戶或朋友如有餘款，會
將款項存入其帳戶，再由吳義男出具保管條予存款人，若有客戶
向吳義男調借金錢，吳義男則將前述存款出借，出借後存款人可
得月息一分五至二分，吳義男則賺取手續費或佣金，帳戶金額不
足出借時，吳義男會詢問存款人是否仍有錢出借，借款人提供擔
保品借款時，不知出借人名義，而出借人通常亦不知借款人名義
，由吳義男辦理扺押權設定登記，其設定扺押比例則係吳義男依
各出借人出資比例計算扺押權比例，辛○○於八十二年三月一日
以前借款並未設定扺押權，因所借金額已高且仍要借款，吳義男
要求設定扺押權，辛○○始提供系爭土地設定本金最高限額二千
六百萬元扺押權，吳義男因存款餘額不足，乃找丙○○，丙○○
再找戊○○○之配偶胡正順，胡正順又找己○○配偶共同出資出
借，吳義男乃以乙○○○等六人出資比例設定扺押權予乙○○○
等六人，並由辛○○出具借據予乙○○○等六人，借據上分別記
載乙○○○等六人各別出借金額等情，已經吳義男結證在卷，核
與被上訴人供述情節相符，應認為真實。依此認定之事實，吳義
男代書收受其客戶、朋友存款，並於客戶有調借款項需要時，將
存款出借，並按各存款人出借款項比例設定扺押權，而由借款人
出具借據予各出借人，存款人於款項出借後得有利息，顯見各存
款人係以賺取利息為目的，並不在乎實際借款人名義，而概括授
權吳義男出借款項，吳義男於扺押權設定時，始結算各存款人實
際出借金額而為扺押權設定登記比例，借款人借款對象始由吳義
男代為特定，而由借款人出具借據予出借人。存款人既有授權吳
義男出借款項之意思，借款人並已取得所借款項，其出借人名義
由吳義男於設定扺押時特定，仍應認出借人與借款人成立消費借
貸關係。辛○○前向吳義男調借款項，吳義男交付之款項固無法
特定係出自何人存放於其帳戶之款項，惟於設定系爭扺押權時，
已經特定乙○○○等六人為扺押權人，並由辛○○出具借據予乙
○○○等六人，依上開說明，應認辛○○與乙○○○等六人成立
消費借貸關係。另上訴人雖主張：乙○○○等六人供述時，均不
知借貸對象，亦無交付金錢予辛○○事實，與辛○○不可能成立
消費借貸關係，乙○○○、丙○○、丁○○等人收入不高，不可
能有鉅款可資出借，辛○○供述不知系爭土地當時市價情節與常
情不符，被上訴人間借貸關係係出於通謀云云。惟乙○○○等六
人款項貸與對象係授權吳義男於設定扺押時特定，已如前述，縱
乙○○○等六人不知其實際貸款對象，惟吳義男以代理人身分交
付貸款予辛○○，並為乙○○○等六人特定貸與對象，其效力自
及於乙○○○等六人，尚難謂乙○○○等六人與辛○○不能成立
消費借貸關係。乙○○○等六人收入如何，與渠等有無資力貸與
他人，並無必然關係，吳義男以乙○○○等六人代理人地位交付
貸款與辛○○，辛○○承認乙○○○等六人為其債權人，此項借
貸關係已然成立，並無深究乙○○○等六人資金來源必要。辛○
○因週轉需要，未依正常金融管道融資，而透過代書吳義男調借
款項，顯已需款孔急，當時土地市價已非關心重點，縱不知系爭
土地市價，亦無礙本件借貸關係之成立。至上訴人就被上訴人間
以通謀虛偽為借貸意思表示事實，並未舉證證明，何況上訴人於
八十三年十二月三十一日以買賣為原因取得系爭土地所有權時，
已明知系爭扺押權之登記，復自價金中扣除扺押權擔保之債權，
竟於乙○○○等六人聲請拍賣扺押物後之九十二年一月間，出而
主張系爭扺押權設定出於通謀，及系爭扺押權所擔保之系爭債權
不存在，不符常理。從而，上訴人請求確認系爭抵押權及所擔保
之債權不存在，並請求乙○○○等六人塗銷系爭扺押權登記，於
法無據云云，為其心證之所由得，並說明其餘攻擊、防禦方法不
予審酌之理由，爰將第一審所為上訴人敗訴之判決予以維持，駁
回上訴人之上訴，經核於法並無違誤。末查，吳義男得乙○○○
等六人之授權，將其存放款項出借於辛○○，辛○○已取得該借
款，吳義男並將出資比例設定扺押權予乙○○○等六人，並由辛
○○出具借據予乙○○○等六人，借據上分別記載乙○○○等六
人各別出借金額等情，為原審所確定之事實，則辛○○於設定抵
押權及出具借據時，已知悉其借款究係向何人所借，且已收受借
款，辛○○與乙○○○等六人之消費借貸關係難謂不成立。上訴
人以吳義男未表明代理乙○○○等六人之意旨，而與代理要件不
合置辯，惟上訴人於設定抵押權及出具借據時，已知悉其借款人
係乙○○○等六人，即由吳義男得乙○○○等六人授權所出借，
自與代理要件無違。縱認吳義男僅受委任處理乙○○○等六人出
借款項事務，吳義男未以代理人身分為之，然於設定抵押權及出
具借據時，吳義男已將受託處理事物之法律效果移轉於乙○○○
等六人。另辛○○將該款項由其弟郭先藤或宏亞公司受領，不影
響該消費借貸關係之成立。上訴論旨，就原審取捨證據、認定事
實之職權行使，指摘原判決違背法令，求予廢棄，非有理由。
據上論結，本件上訴為無理由。依民事訴訟法第四百八十一條、
第四百四十九條第一項、第七十八條，判決如主文。
中    華    民    國  九十五  年    八    月  二十四  日
                      最高法院民事第八庭
                          審判長法官  朱  建  男
                                法官  顏  南  全
                                法官  許  澍  林
                                法官  蘇  清  恭
                                法官  簡  清  忠
      本件正本證明與原本無異
                                      書  記  官
中    華    民    國  九十五  年    九    月    四    日
                                                      Ｅ


司法院資訊處製作；財團法人民間司法改革基金會備份。
